【裁判字號】    89,上訴,1270
【裁判日期】    891108
【裁判案由】    常業重利等
【裁判全文】
臺灣高等法院高雄分院刑事判決          八十九年度上訴字第一二七號
    上  訴  人
    即  被  告      乙○○
    選任辯護人      江雍正  律師
右上訴人因常業重利等案件，不服臺灣高雄地方法院八十九年度訴字第一０四三號中
華民國八十九年七月二十七日第一審判決（起訴案號：臺灣高雄地方法院檢察署八十
八年度偵字第三００七三號），提起上訴，本院判決如左：
      主      文
原判決關於乙○○部分撤銷。
乙○○共同乘他人急迫貸以金錢，而取得與原本顯不相當之重利為常業，處有期徒刑
捌月；又意圖為自己不法之所有，而侵占離本人所持有之物，處罰金壹仟元，如易服
勞役，以佰元折算壹日；又偽造印章，足以生損害於他人，處有期徒刑貳月，偽造
之甲○○之印章壹顆沒收。應執行有期徒刑玖月，罰金壹仟元，罰金如易服勞役，以
佰元折算壹日，偽造之甲○○之印章壹顆沒收。
      事      實
一、乙○○與呂金湖（業經原審判處罪刑確定）基於常業重利之犯意聯絡，自民國（
    下同）八十八年七、八月間起，在高雄市○○區○○路一二六號八樓經營地下錢
    莊，分由呂金湖出資，乙○○則負責接洽客戶，盈虧由乙○○負擔一成，其餘由
    呂金湖負擔，二人並以昌盛理財顧問有限公司之名義散發廣告傳單，利用000
    000000號電話及000000000號行動電話為聯絡工具，乘他人需錢
    孔急求助無門而貸放款項，並恃以為生，以之為業。同年十一月八日，丙○○因
    生意周轉急需現金，遂依廣告傳單上之電話與呂金湖聯絡，借款新台幣（下同）
    三十萬元，約定利息以每十日為一期，每借十萬元利息四萬元（月息為一百二十
    分），呂金湖乃至丙○○設在高雄縣鳳山市○○路一００之六號之公司，將三十
    萬元現金交付予丙○○，並要求丙○○簽發面額均為二十一萬元，票號AH000000
    0、AH0000000，發票日分別為八十八年十一月十一日、十一月十七日之支票二紙
    。惟屆期上開二紙支票均遭退票，呂金湖、乙○○二人遂於同年十二月一日至丙○○之公司索債，丙○○乃先清償五萬元。乙○○另行起意，於八十八年十一月
    四日甲○○於同日二十二時三十分遭搶後之某時許，在高雄市○○路與民豐路口
    拾獲甲○○遭搶之皮夾一個，內有甲○○之身分證、健保卡、立大幼稚園收據各
    一紙，詎其竟意圖為自己不法之所有，於同年月五日電話聯絡甲○○未獲後，即
    將上開離甲○○遭搶而離其本人所持有之上開物品侵占入己。其後，另行基於偽
    造印章之犯意，於某不詳時間，在不詳地點之刻印店，利用不知情之成年刻印人
    員，偽造甲○○印章一顆，足以生損害於甲○○。嗣於同年十二月九日丙○○報
    警，並經警依法搜索高雄市○○區○○路一二六號八樓，始發現上情，並當場扣
    得甲○○身分證一張、及偽造之甲○○印章一顆。
二、案經高雄縣警察局移送臺灣高雄地方法院檢察署檢察官偵查起訴。
      理      由
一、訊據上訴人即被告乙○○矢口否認右揭犯行，辯稱：其與呂金湖於八十八年十一
    月一日始共同經營上開地下錢莊，有房屋租賃契約書可憑，且被告雖已取得丙○○所簽發面額各為二十一萬元之支票，但已遭退票，被告現實上並未受有四十二
    萬元之給付，而嗣後丙○○雖曾給付被告五萬元，惟該五萬元用以返還三十萬元
    之本金尚嫌不足，更無所謂月息一百二十分重利之支付，即與重利罪之構成要件
    不相當；又，被告拾獲皮夾後，曾主動打電話要與失主甲○○聯絡，但一直無法
    與之聯絡，才將該皮夾及其內證件留在住處，伊主觀上並無將之侵占之犯意；另
    ，伊拾獲甲○○之皮夾時，即有扣案甲○○之印章，伊確無偽造甲○○之印章云
    云。
二、經查：
  (一)被告右揭常業重利之事實，業據其於警訊及原審審理時坦承不諱，核與共同被告
    呂金湖於警訊及原審供述情節相符，並經證人丙○○於警訊及偵查中證述屬實，
    復有昌盛理財顧問有限公司廣告傳單、丙○○簽發之上開支票影本二張、收受丙○○之收據各一紙在卷可憑。至扣案之房屋租賃契約書（見警卷第二十頁至第二
    三頁），同案被告呂金湖與房東鄭玉惜約定起租日期雖為八十八年十一月一日，
    但據呂金湖於原審供稱：「我們十一月之前就搬進去了，因為房東住澎湖所以後
    來才簽的：：：」（見原審卷第十八頁正面），準此，亦無從執該租賃契約起租
    日期而為有利於被告之認定。而被告及共同被告呂金湖於警訊及原審均已明確指
    出其等開始經營該地下錢莊係在八十八年七月、八月間等情在卷（見警卷第一頁
    反面、第十頁反面、原審卷第一八頁正面），何況，被告於偵查中改稱：大概做
    了二個月云云（見偵卷第二四頁正面。查被告於八十八年十二月九日被查獲，依
    被告此項供述，應係謂八十八年十月初開始經營），其於本院又改稱係上開租賃
    契約所記載起租日期八十八年十一月一日開始經營云云（見本院八十九年十月十
    三日訊問筆錄），其於偵查中及本院所為供述前後不一，足見其情虛，應係為求
    減輕刑責之飾詞，均不足採，而以其於警訊及原審所供稱八十八年七、八月間開
    始經營為真實。
  (二)被告右揭侵占甲○○被搶經丟棄之皮夾及其內之證件事實部分，業據被告供承確
    有於右揭時地拾獲甲○○之皮夾，內有甲○○之健保卡、身分證及一張幼稚園的
    收據等物（被告供稱另有甲○○之私章，但為本院所不採，詳後述），並有甲○○身分證扣案可資佐證。而乙○○曾於八十八年十一月五日打電話至立大幼稚園
    ，說明拾獲甲○○之皮包之事實，業經證人甲○○證述明確，被告對此亦坦認在
    卷，是被告確有聯絡甲○○之電話，而得隨時與甲○○商討交還皮夾事宜一節，
    應堪認定。被告縱不欲逕交失主，亦可交由警方處理，甚或再將之丟棄，但查甲○○之身分證係於同年十二月九日警方搜索時發現，距被告乙○○自承拾獲之日
    已有一個多月，被告於此一個多月期間，竟於打一次電話未聯絡上甲○○後，即
    將皮夾放置在處所而不為處理，而該段期間被告乙○○又無無法與甲○○聯絡之
    情事，且由該皮夾及其內之健保卡、立大幼稚園收據，竟於被告置於住處之一個
    月期間內，即因不明原因而無法尋獲之情以觀，足認被告乙○○並無將皮夾、身
    分證、健保卡、立大幼稚園收據返還甲○○之意思，是其主觀上確有將甲○○之
    上開物品侵占入己之意思自明。
  (三)被告右揭偽造印章之事實，固為被告所堅詞否認，惟查，警方於高雄市○○路一
    二六號八樓搜索扣得之印章一顆，並非甲○○所有，且甲○○係於八十八年十一
    月四日二十二時三十分許遭搶等節，已迭據證人甲○○於警訊及本院調查中證述
    屬實，而被告乙○○則自承其亦係於十一月四日拾獲甲○○之皮夾，顯見甲○○
    遭搶之時間距被告乙○○拾獲時間至多不超過一個半小時，且該時已近凌晨，商
    店多均已歇業，欲於此短時間內找到商家刻印章實非易事，況由搶奪者行搶不久
    即將皮夾丟棄，且未扣留甲○○之身分證件之情以觀，其實無大費周章刻印章後
    再塞入皮夾丟棄之理；參以扣案之印章經本院當庭勘驗結果係屬新刻之印章，且
    被告經營地下錢莊，又侵占甲○○之身分證，亦有偽刻印章之動機（如用以申請
    行動電話等）。綜上各情相互印證以觀，足見被告所辯其拾獲甲○○之皮夾時即
    有甲○○之印章云云，係飾卸之詞。又被告既無刻印專業技能，其偽造之印章應
    係利用不知情之刻印店人員為之。
    基於上述，被告所辯均不足採信，其有右揭犯行均堪以認定。
三、被告二人自八十八年七、八月起即在前開地點經營地下錢莊，距警察查獲時已營
    運四個多月，且每月廣告費約十多萬元，二人均因經商失敗，而欲藉經營地下錢
    莊之高收入清償債務等情，已據被告二人於警訊、偵查中供述明確，足認被告二
    人確有依賴收取重利為業之意思，且有散發傳單以招徠急需款項之不特定人，而
    貸以金錢之事實表現。又被告呂金湖將三十萬元交與丙○○時，丙○○即簽發總
    計四十二萬元之支票二紙，該時被告呂金湖所收受者雖係二紙支票，但支票既係
    有價證券，而具有財物之性質，是縱上開支票尚未換取現款，仍屬已取得相當於
    票面金額之財產利益，故被告二人於收受丙○○所簽發之上開二紙支票時，即已
    取得相當於月息一百二十分之利息，至於該二紙支票嗣後經提示未獲付款，係屬
    另一債務問題，不能執此而謂被告未取得上開重利。是被告經營地下錢莊，並貸
    款三十萬元予丙○○，並收取月息為一百二十分之與原本顯不相當之重利之行為
    ，係犯刑法第三百四十五條常業重利罪；被告乙○○意圖為自己不法之所有，侵
    占甲○○遭搶離其本人持有之皮夾一個及身分證、健保卡、立大幼稚園收據各一
    紙之行為，係犯同法第三百三十七條侵占離本人所持有之物罪，其偽造甲○○印
    章之行為，則係犯同法第二百十七條第一項偽造印章罪。被告就前開常業重利犯
    行，其與呂金湖間有犯意之聯絡及行為之分擔，為共同正犯；又其所犯上開偽造
    印章罪，係利用不知情之刻印人員為之，為間接正犯。
四、原審論處被告罪刑，固非無見。惟查：(一)被告所犯常業重利罪，係與呂金湖共犯
    ，原判決雖於主文諭知「共同」之旨，於事實欄亦為此認定，但於理由卻漏未論
    述，容有疏漏；(二)刑法第三百三十七條侵占離本人所持有之物罪，「意圖為自己
    不法之所有」為該罪名之主觀成立要件，原判決未於主文為此諭知，亦有未合；
    (三)被告偽造印章，係利用不知情之刻印人員為之，為間接正犯，原判決未為此項
    認定，併有未洽。被告上訴意旨否認犯罪雖不足取，但原判決被告部分既有上開
    可議之處，自應原判決此部分撤銷改判。爰審酌被告之素行，其所犯常業重利犯
    行之期間，盈虧被告負擔一成，其餘由共犯呂金湖負擔，且資金全由呂金湖出資
    ，經營地點亦由呂金湖出面承租，被告尚非居於主導之地位，及被告侵占之財物
    ，偽刻印章之數量僅一顆，暨其犯罪後之態度等一切情狀，各量處如主文所示之
    刑，並就有期徒刑部分定其應執行刑，及就罰金部分諭知易服勞役之折算標準。
    至扣案之印章一顆為被告乙○○所偽造，應依刑法第二百十九條規定，宣告沒收
    。又丙○○確曾向被告二人借款三十萬元，則被告二人依法自得向其收取該筆借
    款及不超過法定利率（年利率百分之二十）之利息，丙○○所簽發之上開二紙支
    票所載金額，既有部分金額屬被告二人得依法請求者，故本院認不宜宣告沒收，
    併此敘明。
據上論斷，應依刑事訴訟法第三百六十九條第一項前段、第三百六十四條、第二百九
十九條第一項前段，刑法第二十八條、第三百四十五條、第三百三十七條、第二百十
七條第一項、第二百十九條、第四十二條第二項、第五十一條第五款，罰金罰鍰提高
標準條例第一條前段、第二條，判決如主文。
本案經檢察官郭振昌到庭執行職務。
中    華    民    國     八十九     年      十一      月      八        日
             臺灣高等法院高雄分院刑事第二庭
                                  審判長法官  曾永宗
                                        法官  陳中和
                                        法官  邱永貴
右正本證明與原本無異。
常業重利罪部分如不服本判決，應於判決送達後十日內向本院提出上訴狀，其未述
理由者並應於提出上訴狀後十日內向本院補提理由書（應附繕本)。
侵占罪及偽造印章罪部分不得上訴。
                                      書記官  周能智
中    華    民    國     八十九     年      十一      月       十       日
附錄：本判決論罪科刑法條：
刑法第二百十七條第一項
偽造印章、印文或署押，足以生損害於公眾或他人者，處三年以下有期徒刑。
刑法第三百三十七條
意圖為自己或第三人不法之所有，而侵占遺失物、漂流物或其他離本人所持有之物者
，處五百元以下罰金。
刑法第三百四十五條
以犯前條之罪為常業者，處五年以下有期徒刑，得併科三千元以下罰金。
                                                                        Ｋ


司法院資訊處製作；財團法人民間司法改革基金會備份。
